臺灣臺南地方法院刑事判決
109年度訴字第208號
公  訴  人  臺灣臺南地方檢察署檢察官
被      告  江素雲



指定辯護人  許雅芬律師
上列被告因殺人未遂案件，經檢察官提起公訴（108年度偵字第1
6573號），本院判決如下：
    主  文
江素雲犯傷害致人重傷罪，處有期徒刑壹年拾月。
    事  實
一、江素雲與陳順良原係男女朋友，二人於民國103年2、3月間
    分手。之後二人多次分分合合，江素雲曾因陳順良而墮胎6
    次。民國108年9月5日江素雲以一天8小時，日薪1500元代價
    受僱於陳順良，在陳順良位於臺南市○○區○○路00號住處，從
    事拆封芒果及裝箱工作。江素雲於同日20時30分許，因陳順
    良整日未幫忙芒果裝箱工作，且與人飲酒才回家，引起江素
    雲不滿，二人發生口角，雙方進而發生肢體衝突。江素雲因
    不堪陳順良動手持蒼蠅拍毆打身體，再持鐵鍋敲打其頭部，
    乃持其所有置於桌上之水果刀朝陳順良揮舞反抗。江素雲雖
    無致人於死之故意，但客觀上能預見人體腹部內有重要臟器
    及動脈，若持刀朝人體腹部刺擊，可能傷及重要器官或動脈
    血管，導致腹部器官受損及大量出血而造成他人身體重大難
    治之重傷害結果，仍基於傷害故意，當場持上開水果刀朝陳
    順良手臂揮擊，再接續朝陳順良腹部刺擊並拔刀，致陳順良
    受有腹部穿刺傷、左上臂穿刺傷等傷害。陳順良因腹部主動
    脈遭穿刺致大量出血而倒臥客廳，幸為鄰居張玉勳發現，乃
    通知陳順良胞弟謝俊男前往察看並報請救護人員到場轉送財
    團法人柳營奇美醫院（下稱柳營奇美醫院）急救。陳順良因
    腹部主動脈穿刺傷，引發腹部腔室症候群，於9月10日接受
    開腹手術，置放無菌塑膠袋覆蓋打開之腹壁。後因缺血性大
    腸壞死，於9月18日接受左半結腸切除及人工肛門手術，須
    終生使用人工肛門，其主自排泄功能喪失，受有重大不治之
    重傷害。
二、案經陳順良委由謝俊男訴由台南市政府警察局玉井分局移送
    臺灣臺南地方檢察署檢察官偵查訴。
    理  由
壹、程序事項（證據能力）：
一、按被告以外之人於審判外之言詞或書面陳述，除法律有規定
    者外，不得作為證據，刑事訴訟法第159 條第1 項定有明文
    。查告訴代理人謝俊男及證人張玉勳於警詢、偵訊未經具結
    部分，被告江素雲及辯護人爭執其證據能力。按上開告訴代
    理人及證人之陳述屬被告以外之人於審判外之言詞陳述，揆
    諸前揭規定，上開二人於警訊、偵訊時所為之陳述，無證據
    能力。
二、本案下列所引之供述證據，檢察官及被告至本院言詞辯論終
    結前，均同意有證據能力，本院審酌該等證據之作成或取得
    之狀況，並無非法或不當取證之情事，且亦無顯不可信之情
    況，復經本院於審理期日就上開證據依法踐行調查、辯論，
    均有證據能力。其餘卷附證據，非屬供述證據，皆無傳聞證
    據之適用，復查無違反法定程序取得之情形，且依法提示進
    行調查，均應有證據能力，合先敘明。
貳、實體事項（本院認定事實所憑證據及理由）：
一、被告江素雲對於上開持扣案水果刀刺向陳順良腹部之事實坦
    承不諱，惟否認有何預見陳順良受重傷之可能，辯稱：案發
    時被告為一女性，隻身處於陳順良家中，本就處於劣勢，且
    遭陳順良持續以蒼蠅拍毆打，並以鐵鍋重擊頭，被告當時對
    陳順良現時、急迫之攻擊，出於防衛自己生命、身體權利之
    認識，取得最近之水果刀，傷及陳順良，旨在讓陳順良停止
    攻擊被告而已，根本無從預見其行為會導致陳順良終生需使
    用人工肛門之重傷結果（109年7月30日辯護意旨狀參照，本
    院卷第209頁至第219頁）云云。經查：
  ㈠被告江素雲就其於上開時、地遭陳順良持鐵鍋攻擊頭部時，
    持水果刀刺向告訴人陳順良，並造成陳順良受有上述傷害之
    事實，並不爭執，核與陳順良到庭證述內容相符（本院卷第
    314頁至第348頁），並有柳營奇美醫院函暨告訴人病歷資料
    （含病危通知單、告訴人診斷證明書、手術同意書等）、專
    用病情摘要3份（偵卷第15頁至第18頁、警卷第24頁至第27
    頁、病歷卷全卷、本院卷第27頁至第31頁、第81頁至第89頁
    、第225頁至第227頁、第235頁至第237頁）及被告行兇之水
    果刀1把扣案可憑。而被告與陳順良本係男女朋友，雖已分
    手5年，惟二人間分手後猶分分合合，被告並曾為陳順良墮
    胎6次等情，除被告指陳歷歷（本院卷第65頁）外，亦經陳
    順良到庭證述相符（本院卷第343頁至第344頁），此部分事
    證已明，均可認定。
  ㈡被告所為是否合於正當防衛？
  ⑴刑法第23條所規定之正當防衛，係以對於現在不法之侵害，
    而出於防衛自己或他人權利為要件，所稱不法之侵害，祇須
    客觀上有違法之行為存在，即得以己力行使防衛權而排除侵
    害，並不以侵害之大小與行為之輕重而有區別，如防衛行為
    逾必要程度，則屬防衛過當問題，尚不能憑以認非防衛行為
    ，最高法院98年度台上字第3439號刑事判決可資參照。
  ⑵本件案發時，被告受僱於陳順良，隻身在陳順良住處工作。
    復因陳順良飲酒晚歸，與陳順良發生口角，遭陳順良先持蒼
    蠅拍毆打身體，繼遭陳順良持鐵鍋攻擊頭部，此經被告自陳
    ：「蒼蠅拍打完之後，我走過來桌子這邊，因為有很多東西
    要整理，我要一次搬空，如果我沒有搬空，陳順良不會讓我
    回去拿。……因為桌子下面有一些我的東西，我要拿走，陳順
    良就拿桌子上的鐵鍋敲我的頭，然後我第一個反應是刺他的
    左手臂」、「我刺完他的手臂以後，他還在打我的頭，我只
    是想要讓他退後而已，我沒有真的要傷害他，我想說劃到他
    的皮帶，他會因此害怕而撤退，我不知道會劃到他的肚子」
    （本院卷第366頁），核與陳順良到庭稱：「（你可以想一
    下嗎，請提示偵卷第33頁受傷照片，我講肚子這一刀，驗傷
    診斷記載腹部2.5公分刺傷，這一刀刺的時候，是在你拿鐵
    鍋打被告頭部之前、之後還是同時？）差不多同時」（本院
    卷第340頁至第341頁）相合，並有鍋體凹陷之鐵鍋照片1幀
    在卷可參（警卷第16頁）。可見被告所稱「遭陳順良以鐵鍋
    打頭部，才持刀刺傷陳順良，以阻止陳順良之攻擊」，應可
    採信。則被告持刀刺傷陳順良時，正遭陳順良以鐵鍋敲打頭
    部，其持刀刺傷陳順良，係對現時不法侵害行為，所為防衛
    自身權利之行為。依前揭最高法院判決意旨，自合於正當防
    衛要件。
  ⑶被告所為雖合於正當防衛要件，惟依其自陳，其於遭受現時
    不法攻擊時，其理智上尚知第1刀刺向陳順良之左手臂，顯
    見當時之情況下，被告以當時所持之水果刀欲使陳順良因此
    害怕而撤退，非無刺傷陳順良其他身體部位之替代手段。而
    人體腹部內有多種重要臟器及血管，若持刀刺向該部位，可
    能傷及腹部之重要臟器或動脈血管，導致器官受損或動脈大
    量出血之嚴重後果，應為一般人所可預知。被告雖然主觀上
     無致陳順良重傷害之意，惟仍以手持之水果刀刺向陳順良
    腹部，致陳順良因腹部主動脈穿刺傷，引發腹部腔室症候群
    ，於9月10日接受開腹手術，置放無菌塑膠袋覆蓋打開之腹
    壁。後因缺血性大腸壞死，於9月18日接受左半結腸切除及
    人工肛門手術，且須終生使用人工肛門之重大不治之重傷害
    （詳如後述），有前揭陳順良柳營奇美醫院函暨告訴人病歷
    資料（含病危通知單、告訴人診斷證明書、手術同意書等）
    及專用病情摘要3份在卷可引。被告之防衛行為，顯已過當
    ，尚難依刑法第23條前段規定不罰。且其持刀故意傷害陳順
    良之行為，與其雖無故意，但客觀上可預見之重傷害結果間
    ，有因果關係。
  ⑷又案發當時，被告既手持水果刀刺傷陳順良兩刀，一刀在手
    臂，一刀在腹部，如被告決意殺死陳順良，在陳順良腹部中
    刀倒地，全無抵抗能力情形下，實可持刀對陳順良身體其他
    致命部位如心臟、頸動脈等處繼續刺殺，至陳順良斷氣為止
    。然被告並未如此做，而是發現陳順良倒地後，即趕快離開
    現場（警卷第3頁，被告自白），其無殺人故意，亦可認定
    。公訴意旨以被告持刀刺人之行為，即謂被告有殺人故意，
    於法尚難採憑，併予敘明。
  ㈢按「稱重傷者，謂下列傷害：一、毀敗或嚴重減損一目或二
    目之視能。二、毀敗或嚴重減損一耳或二耳之聽能。三、毀
    敗或嚴重減損語能、味能或嗅能。四、毀敗或嚴重減損一肢
    以上之機能。五、毀敗或嚴重減損生殖之機能。六、其他於
    身體或健康，有重大不治或難治之傷害」，刑法第10條第4
    項定有明文。是所謂重傷罪之成立，須已達毀敗或嚴重減損
    程度，即機能完全喪失或嚴重減損其效用，始足當之。次按
    刑法第10條第4項第4款所稱毀敗或嚴重減損一肢以上機能，
    係指肢體因傷害之結果完全喪失其效用或其效用嚴重減損者
    而言，初不以受傷時或治療中之狀況為何為標準，如經過相
    當之診治而能回復原狀，或雖不能回復原狀而僅祇減衰其效
    用者，仍不得謂為該款之重傷（最高法院101年度台上字第5
    143號判決意旨參照）。本件告訴人送醫時，因腹部主動脈
    穿刺傷大量內出血休克，雖一度接近死亡（偵卷第17頁病情
    摘要參照），惟告訴人陳順良事後恢復良好，於109年12月1
    7日尚能到庭作證。陳順良因大腸壞死，必須切除做人工肛
    門（學名人工造口），且不適合再接受手術，必須終生使用
    人工肛門，有柳營奇美醫院病情摘要2紙在卷可稽（本院卷
    第225頁至第227頁、第235頁至第237頁）。陳順良因被告防
    衛過當行為，受有自主排泄機能喪失，必須終生倚賴人工肛
    門之重大不治之重傷害，實可認定。
  ㈣按加重結果犯，以行為人能預見其結果之發生為要件，所謂
    能預見乃指客觀情形而言，與主觀上有無預見之情形不同，
    若主觀上有預見，而結果之發生又不違背其本意時，則屬故
    意範圍（最高法院47年台上字第920號判例意旨參照）。又
    加重結果犯係指行為人就故意實行之基本犯罪行為，於一般
    客觀情況下可能預見將發生一定之結果，但因過失而主觀上
    未預見，致發生該加重之結果而言。亦即，加重結果犯乃就
    行為人主觀上意欲實行之基本犯罪行為，及客觀上可能預見
    結果之發生，二者間因有相當因果關係存在，予以加重其刑
    之法律評價。就基本犯罪而言，為故意犯；對加重結果而言
    ，則為過失犯（最高法院101年度台上字第6668號判決意旨
    參照）。又依最高法院102年度台上字第2029號判決意旨：
    此所稱「客觀不能預見」，係指一般人於事後，以客觀第三
    人之立場，觀察行為人當時對於加重結果之發生不可能預見
    而言，惟既在法律上判斷行為人對加重結果之發生應否負加
    重之刑責，而非行為人主觀上有無預見之問題，自不限於行
    為人當時自己之視野，而應以事後第三人客觀立場，觀察行
    為前後客觀存在之一般情形（如傷害行為造成之傷勢及被害
    人之行為、身體狀況、他人之行為、當時環境及其他事故等
    外在條件），基於法律規範保障法益，課以行為人加重刑責
    之宗旨，綜合判斷之。申言之，傷害行為對加重結果（死亡
    或重傷）造成之危險，如在具體個案上，基於自然科學之基
    礎，依一般生活經驗法則，其危險已達相當之程度，且與個
    別外在條件具有結合之必然性，客觀上已足以造成加重結果
    之發生，在刑法評價上有課以加重刑責之必要性，以充分保
    護人之身體、健康及生命法益。即傷害行為與該外在條件，
    事後以客觀立場一體觀察，對於加重結果之發生已具有相當
    性及必然性，而非偶發事故，須加以刑事處罰，始能落實法
    益之保障，則該加重結果之發生，客觀上自非無預見可能性
    。依前揭㈡⑶之說明，被告為理智健全之成年人，應可預見腹
    部內有人體重要臟器及血管，如以刀刺入該部位，可能造成
    重要臟器受損或動脈血管破裂，大量出血，造成身體受有重
    大不治或難治之重傷害後果。被告雖無重傷害之故意，惟其
    客觀上可以預見陳順良可能因此受有重傷害之結果，其對陳
    順良所受傷害及重傷害結果，應負傷害致重傷之罪責。被告
    辯稱事發當時，無法預見其防衛行為可能導致陳順良受有重
    傷害之結果，故無重傷害之預見等語，於法尚無可採。
  ㈤綜上所述，被告犯傷害致重傷之犯行，事證明確，實可認定
    。
三、核被告江素雲所為，係犯刑法第277條第2項後段之傷害致重
    傷害罪。起訴法條認為被告係犯第271條第2項、第1項之殺
    人未遂罪嫌，尚有未洽，惟其社會基本事實同一，依法變更
    起訴法條如上。被告對於現時不法之侵害出於防衛自己權利
    之行為，雖合於正當防衛要件，惟其防衛行為過當，依法減
    輕其刑。
四、另按刑法第62條前段所規定之自首，係以對於未發覺之犯罪
    自首而受裁判為要件，故犯罪行為人應於有偵查犯罪職權之
    公務員未發覺犯罪事實或犯罪人之前自首犯罪，且接受裁判
    ，兩項要件兼備，始得依刑法第62條前段自首之規定減輕其
    刑。辯護意旨雖指本件警方通知被告到案說明時，僅是主觀
    上之懷疑，尚無法得有「確切合理之懷疑」被告即係本件刺
    傷陳順良之人，故被告事後依警方通知到案說明時，主動坦
    承其為刺傷陳順良之人，故合於自首要件云云。惟查：
  ㈠依本件案發後到現場執行勤區查察任務之之玉井分局楠西分
    駐所員警林昭全出具之職務報告記載：「職林昭竹，於108
    年09月05日20時至22時執行勤區查察勤務時約於20時30分接
    獲110派案，案件内容為本轄楠西區中興路29號有119轉報緊
    急救護案件，到場時傷者陳順良倒臥自宅楠西區中興路26號
    内客廳，有陳順良弟弟謝俊男在場，並有119救護人員實施
    救護工作，經救護人員察看傷者陳順良腹部顯有遭有尖銳物
    刺入之傷口，當時陳順良傷重無法向警方表示為何人所傷，
    然其弟謝俊男表示為嬸嬸張玉勳知悉陳順良與江素雲於陳順
    良住處爭執後倒臥客廳内，故通知謝俊男至陳順良住處了解
    發生何事，故謝俊男向警方表示疑似江素雲所致，然江素雲
    於警消到場時已離開案發現場，職查看傷者陳順良之手機發
    現有江素雲於109年09月05日20時27分起陸續以FACEBOOK通
    訊軟體傳有【我的頭腫起來，耳朵留血】、【做工做工這樣
    子悲哀】、【去報警我等你】、【去報警我等你】、【去報
    警我等你】之語，故職查閱陳順良手機内有江素雲行動電話
    0000000000並撥打之，職於電話中通知江素雲至本所說明案
    發過程，故江素雲便於通話後騎乘603-JTA號普重機車至楠
    西分駐所，並向警方表明為陳順良身上之傷勢為其所傷，係
    於案發後警方通知到場，遂坦承該案為其所為，難謂有符合
    自首要件」（本院卷第305頁）。
  ㈡依該報告所載，員警抵達案發現場後，陳順良已無法言語。
    惟依在場陳順良弟弟謝俊男之說明，對於本件陳順良所受之
    傷可能係被告江素雲所為，已有合理之懷疑。之後警員再於
    陳順良之手機發現江素雲於109年09月05日20時27分起陸續
    以FACEBOOK通訊軟體傳有【我的頭腫起來，耳朵留血】、【
    做工做工這樣子悲哀】、【去報警我等你】、【去報警我等
    你】、【去報警我等你】之語，對於謝俊男指稱本件陳順良
    之傷係被告江素雲所為，已得有「確切合理之懷疑」，故才
    通知被告江素雲到警局製作筆錄。本件偵查機關對於被告係
    本件犯罪行為人得有確切合理懷疑之情形下，通知被告到場
    製件警詢筆錄，被告雖坦承犯行，惟其所為僅合於自白要件
    ，尚與自首要件不合，難依刑法第62條規定，減輕其刑。
五、爰審酌被告雖持刀刺入陳順良腹部，造成陳順良腹部主動脈
    穿刺傷，後因左半結腸壞死，開刀切除後，須以人工肛門排
    泄，且須終生使用人工肛門，而受有重傷害。惟被告與告訴
    人陳順良係分手之男女朋友，多年情感糾葛，案發時兩人仍
    非無情感連繫。被告案發時受僱於陳順良擔任芒果裝箱工。
    因陳順良酒後晚歸，兩人發生口角，被告為女性，隻身在陳
    順良住處工作，遭陳順良持續持鐵鍋攻擊下，持刀反抗。其
    所為雖造成陳順良重傷害，惟係出於防衛自己權利下所為之
    防衛過當行為。被告事後坦承犯行，且有和解意願，惟因告
    訴人陳順良索賠金額過高而無法達成和解（本院卷第65頁）
    ，及其現在擔任鋪路工，有一個女兒須扶養等一切情狀，量
    處如主文所示之刑。
六、扣案水果刀1把，雖係被告江素雲持以為本件犯行所用之物
    ，惟係陳順良所有，經陳順良到場證述明確（本院卷第334
    頁），爰不為沒收之諭知，併予敘明。
據上論斷，應依刑事訴訟法第299條第1項前段、第300條，刑法
第277條第2項後段、第23條，判決如主文。
本案經檢察官黃信勇提起公訴，檢察官盧駿道到庭執行職務
中　　華　　民　　國　　110 　年　　 1　　月　　14　　日
　　　　　　刑事第十三庭   審判長法　官 鄭彩鳳
　　                             法  官 陳川傑
　　                             法  官 陳振謙
以上正本證明與原本無異。
如不服本判決應於收受本判決後20日內向本院提出上訴書狀，並
應敘述具體理由。其未敘述上訴理由者，應於上訴期間屆滿後20
日內向本院補提理由書狀（均須按他造當事人之人數附繕本）「
切勿逕送上級法院」。 
　　　　                         書記官　黃敏純
中　　華　　民　　國　　110 　年　　 1　　月　　14　　日
附錄論罪科刑法條
中華民國刑法第277條
傷害人之身體或健康者，處5年以下有期徒刑、拘役或50萬元以
下罰金。
犯前項之罪，因而致人於死者，處無期徒刑或7年以上有期徒刑
；致重傷者，處3年以上10年以下有期徒刑。